【裁判字號】    97,消債更,1788
【裁判日期】    980421
【裁判案由】    聲請更生程序
【裁判全文】
臺灣高雄地方法院民事裁定          97年度消債更字第1788號
聲  請  人
即債 務 人  甲○○
上當事人因消費者債務清理事件聲請更生，本院裁定如下：
    主  文
聲請駁回。
聲請費用新臺幣壹仟元由聲請人負擔。
    理  由
一、聲請意旨略以：聲請人即債務人甲○○前向附表所示之各金
    融機構辦理消費貸款，迄今連同業已讓與民間資產公司之債
    權，積欠無擔保債務合計新臺幣（下同）306 萬8,791 元。
    於本件聲請更生前，經向最大債權銀行即台新國際商業銀行
    申請前置協商，未能達成可行之協商方案。惟聲請人並無恆
    產，目前在海軍戰鬥系統工廠擔任約雇人員，因與兄姐莊文
    明、莊錦惠關係不佳，且其等均已移民阿根廷，故父親莊彩
    雲須獨力扶養，每月支出扶養費9,000 元及向莊文明承租之
    房屋租賃費用8,000 元。又因原本債務有大部分經債權銀行
    讓與民間資產公司，前置協商時最大債權銀行已無法將之納
    入協商，故以聲請人目前之收入扣除必要生活費用及租金、
    扶養等費用後，已屬不能清償債務，爰聲請准予更生等語。
二、按「債務人不能清償債務或有不能清償之虞者，得依本條例
    所定更生或清算程序，清理其債務」，消費者債務清理條例
    第3 條定有明文。查消費者與金融機構間債之關係之發生，
    係依契約自由原則及相互間之信賴為基礎，此為社會經濟活
    動得以維繫及發展之重要支柱，債務人經濟窘迫，固不應任
    其自生自滅，債權人一方之利益，仍不能因之摒棄不顧。故
    債務人於協商程序中，自應本於個人財產及收支狀況，依最
    大誠信原則，商討解決方案。如終究不能成立協商，於聲請
    更生或清算時，法院審酌上開條文所謂「不能清償或有不能
    清償之虞」，自宜綜衡債務人全部收支、信用及財產狀況，
    評估是否因負擔債務，而不能維持最基本之生活條件；所陳
    報之各項花費，是否確屬必要性之支出；如曾有協商方案，
    其條件是否已無法兼顧個人生活之基本要求等情，為其判斷
    之準據。
三、聲請人至聲請時為止，積欠如附表所示各債權金融機構及民
    間資產管理公司合計306 萬8,791 元之債務，經依前置協商
    程序，向最大債權銀行提出債權人清冊，並以書面表明共同
    協商之意旨，惟不能達成協議一節，業經聲請人及台新銀行
    陳報明確，並有申請人財產及收支狀況說明書、債權人清冊
    、前置協商不成立通知書等件在卷可稽，堪認上情屬實。聲
    請人據以聲請更生，本院自應綜合聲請人目前全部收支及財
    產狀況，評估是否有「不能清償或不能清償之虞」之情。經
    查：
（一）聲請人陳報目前任職海軍戰鬥系統工廠聘僱人員，95年總
      所得分別為61萬2,578 元，平均每月所得5 萬1,048 元；
      96年度總所得61萬9,973 元，平均每月所得5 萬1,664 元
      ，名下無土地、房屋或其他財產等情，有聲請人勞工保險
      被保險人資料表、健保局投保資料、財政部高雄市國稅局
      95及96年度綜合所得稅各類所得資料清單、財產歸屬資料
      清單附卷可供佐證（卷第44-50 、67頁），均認屬實。
（二）關於支出部分，聲請人陳稱現住之房屋係向其兄莊文明承
      租，目前每月支付租金8,000 元，又因莊文明及胞姐莊錦
      惠均已移民阿根廷，故獨力扶養同住之父親莊彩雲，每月
      支出扶養費9,000 元等情，有房屋租賃契約書、本院93年
      度雄院公字第001000080 號公證書、戶籍謄本、租金支付
      轉帳資料及莊文明入出境資料查詢單在卷可稽。依上開資
      料，莊文明於93年2 月3 日與聲請人簽訂房屋租賃契約書
      並經本院公證後，於同年月7 日出國迄今均無入境紀錄，
      是應信聲請人所述為真，房租部分認係必要支出。至扶養
      父親部分，聲請人另有兄姐2 人，雖其表示其等相互間感
      情不佳，依法仍應共同分擔扶養之責。聲請人主張每月負
      擔扶養費9,000 元，金額尚屬相當，則與莊文明、莊錦惠
      平均負擔後，聲請人應負擔費用應為每月3,000 元。此外
      ，聲請人主張每月尚須支出保險費、稅款、健保費、交通
      費、管理費、瓦斯費、日常雜支、水電費、伙食費一節，
      本院審酌聲請人負債之現況，基於社會經濟活動之互賴及
      誠信，有關日常生活所需費用，自應節制開支，不得有超
      越一般人最低生活標準之享受，否則反失衡平。例如有關
      人壽保險費支出，屬個人理財投資之選擇，即非必要。本
      院參酌內政部社會司所公告98年度臺灣省最低生活費標準
      每人每月為9,829 元，認聲請人除有特殊需要並經證明者
      外，自宜以此為審認標準，是聲請人陳報之日常必要費用
      於9,829 元之範圍內，始得認係必要支出。
（三）綜上所述，聲請人名下固無恆產，惟依其陳報96年度每月
      收入約5 萬1,664 元為核算基礎，扣除個人日常生活所需
      之必要費用9,829 元及房屋租金8,000 元與扶養費用
      3,000 元後，尚有餘額3 萬835 元可供清償【計算式：
      00000 －0000－0000－0000＝30835 】，並無不能清償之
      情。其於聲請更生前，向台新銀行申請前置協商所提出申
      請人財產資料收支狀況說明書第10項，建議債務清償方案
      為每月可還款1 萬8,000 元，此有台新銀行98年4 月7 日
      函覆本院之聲請人前置協商資料附卷足據，與聲請人98年
      4 月8 日陳報狀所稱台新銀行擬定協商方案為「80期、月
      付1 萬8,000 元」相合。雖聲請人於附表編號6 、7 、8
      所示債務合計金額192 萬7,000 元，已由債權銀行讓與民
      間資產管理公司，未經台新銀行納入前置協商，然據台新
      銀行陳報，其他資產管理公司債務亦可洽談比照金融機構
      協商方案辦理等語，此亦有卷內台新銀行上開函文可參。
      而聲請人如依上開前置協商之條件履行，扣除按月應給付
      之款項1 萬8,000 元後，尚有餘款1 萬2,835 元可與各資
      產管理公司協商還款方案，準此以言，自難認有何不能清
      償或不能清償之虞。乃聲請人主張希望前置協商方案係按
      月償還6,000 元，餘款再與資產管理公司協商等語，與上
      開清償條件差距過大，甚至於前置協商時，表示無法負擔
      任何還款方案等語（見台新銀行同上陳報狀），足見聲請
      人尚乏積極協商誠意。本院認上開條件縱有理算緊逼、不
      易喘息、與資產管理公司洽談結果難以絕對預期之疑慮，
      仍應本於誠信，依前置協商程序洽談實質還款方案，如確
      有不能清償或不能清償之虞，未能達成協商，再依更生或
      清算程序處理。從而，聲請人具狀聲請本院准予更生，依
      上開事證及本院調查結果，即難認有據，應予駁回。
四、據上論結，本件聲請為無理由，依消費者債務清理條例第11
    條第1 項、第8 條前段，裁定如主文。
中    華    民    國    98    年    4     月    21    日
                  民事第三庭  法  官  李嘉益
以上正本證明與原本無異。
如不服本裁定，應於送達10日內向本院提出抗告狀，並繳納裁判
費新台幣1,000元。
中    華    民    國    98    年    4     月    22    日
                              書記官  陳瓊芳
附表：
┌──┬────────┬────────┬───────┐
│編號│債權人          │金額（新臺幣）  │  種     類   │
├──┼────────┼────────┼───────┤
│ 一 │國泰世華銀行    │19萬8,324元     │信用卡        │
├──┼────────┼────────┼───────┤
│ 二 │渣打國際商業銀行│8萬5,000元      │信用貸款      │
├──┼────────┼────────┼───────┤
│ 三 │玉山銀行        │11萬1,815元     │信用卡        │
├──┼────────┼────────┼───────┤
│ 四 │台新銀行        │54萬9,828元     │信貸、信用卡  │
├──┼────────┼────────┼───────┤
│ 五 │中國信託銀行    │19萬6,824元     │信用卡        │
├──┼────────┼────────┼───────┤
│ 六 │翊豐資產管理股份│32萬5,000元     │消費性借貸    │
│    │有限公司(原中華)│                │              │
├──┼────────┼────────┼───────┤
│ 七 │元大國際資產管理│74萬5,000元     │消費性借貸    │
│    │股份有限公司    │                │              │
├──┼────────┼────────┼───────┤
│ 八 │良京實業股份有限│85萬7,000元     │消費性借貸    │
│    │公司(原台東企銀)│                │              │
├──┴────────┼────────┼───────┤
│ 合       計          │306萬8,791元    │              │
└───────────┴────────┴───────┘


司法院資訊處製作；財團法人民間司法改革基金會備份。
